臺灣高等法院刑事判決　　　　　　　　　　　　　　九十年度上訴字第三八七七號
　　上　訴　人　臺灣新竹地方法院檢察署檢察官
　　上　訴　人
　　即　被　告　戊○○
　　選任辯護人　羅秉成
　　　　　　　　魏順華
右上訴人因被告殺人案件，不服臺灣新竹地方法院八十八年度重訴字第一一號，中華
民國九十年十月三十日第一審判決（起訴案號：臺灣地方法院檢察署八十八年度偵字
第六二七八號）提起上訴，本院判決如左：
    主  文
原判決撤銷。
戊○○殺人，處有期徒刑拾貳年，褫奪公權捌年，扣案之尖刀壹把沒收；又傷害人之
身體，處有期徒刑壹年。應執行有期徒刑拾貳年陸月，褫奪公權捌年，扣案之尖刀壹
把沒收。
    事  實
一、戊○○與丁○○原為同居男女朋友關係，嗣因丁○○欲與戊○○分手，致戊○○
    心懷怨恨，於民國（下同）八十八年七月三十一日晚上，戊○○攜帶其所有之尖
    刀一把（單面刀刃，刀長三五．四公分，刀刃長二三．三公分，刀柄長十二．一
    公分，非屬槍砲彈藥刀械管制條例所規定之刀械），駕駛ＤＱ─五０三六號自小
    客車先至新竹市某不詳商店，購買硫酸一瓶倒於其平日使用之玻璃水杯置於車內
    ，旋至新竹市○○路二十四號丁○○家中附近等候丁○○外出，意欲丁○○不願
    復合時即用硫酸傷害丁○○。嗣於同日晚上八時四十分許，丁○○外出至同市○○路十三號甲○○經營之「元東商店」購物，戊○○見機不可失，持前開尖刀尾
    隨丁○○進入商店，要脅陳女與其上車談判，惟因陳女不從，二人遂在「元東商
    店」前僵持拉扯，詎戊○○竟惱羞成怒，基於傷害之故意，返回車內取出裝有硫
    酸之玻璃杯作勢欲潑陳女，陳女見狀用手抓住玻璃杯，惟仍遭戊○○以硫酸濺及
    陳女手、腳，致陳女受有右手臂硫酸燒傷一×一公分及二×二公分、左手臂硫酸
    燒傷一×一公分、左腿硫酸燒傷二×二公分之傷害。旋丁○○之父陳家榮、兄陳
    文生在自宅前聽聞丁○○之呼救，二人趕往搭救丁○○，陳家榮並在「元東商店
    」側門旁，隨手拿該商店搖遮陽棚用，長約一八七．七公分之鐵條，與徒手之陳
    文生沿ＤＱ─五０三六號自小客車欲包抄追打戊○○，詎戊○○竟另行起意，萌
    生殺人之犯意，持前開尖刀朝陳文生身上砍剌六刀，致陳文生受有胸部上端中央
    部一處表淺刀剌傷、左胸部上端一處表淺刀剌傷、左胸外上部一處刀砍傷、左胸
    部下端近中央部一處刀剌傷、右下背部近腰處一處表淺刀割傷、左手臂背側近腕
    處一處表淺刀割傷等傷，其中左胸部下端近中央部之刀剌傷深達十二公分，剌過
    胸部皮下及肌肉，穿過第六及第七肋間，切斷第七及第八肋骨，進入左胸腔內，
    剌破心臟，因之造成兩側氣、血胸及心包囊積血，導致陳文生失血過多，休克死
    亡。戊○○見行凶後上車欲發動車子離去，惟憤怒之陳家榮持前開鐵條剌打ＤＱ
    ─五０三六號自小客車前後擋風玻璃，另陳文生之母陳何滿妹亦持木棍與不詳鄰
    人數人分持不詳硬物，共同敲打前開自小客車及圍毆戊○○，致戊○○亦因之受
    有頭部外傷併顱骨骨折、左側硬腦膜下出血、左側外傷性蜘蛛膜下出血、頭皮撕
    裂傷、右手臂撕裂傷、左手前臂瘀傷、鞏膜破裂等傷害（此部分業由原審審理，
    並據戊○○撤回告訴為不受理判決確定），戊○○嗣經送往台灣省立新竹醫院（
    現改為行政院衛生署新竹醫院）戒護就醫，警方並在上開地點扣得戊○○所有行
    凶所用之尖刀一把及裝硫酸用之玻璃杯殘餘破杯一只。
二、案經丁○○訴由新竹市警察局第二分局報請台灣新竹地方法院檢察署檢察官偵查
    起訴。
    理  由
一、訊據被告戊○○固不否認於右揭時地持硫酸要脅被害人丁○○，並持尖刀刺中被
    害人陳文生胸部，致被害人陳文生死亡之事實，惟矢口否認有何傷害丁○○及殺
    害陳文生之故意，辯稱：伊只是拿硫酸要嚇丁○○，在「元東商店」門口伊把玻
    璃杯丟在地上，硫酸不小心噴到她，嗣陳家榮、陳文生、陳秀滿妹及不詳人士趕
    到，即分別拿鐵條、棍子、小刀等圍毆伊，伊上車躲避，車窗玻璃都被打破，伊
    沒有辦法，才拿刀子下車嚇他們，因陳文生最靠近伊，伊才剌他，不是有意要殺
    他云云。經查：
（一）右揭關於被告傷害丁○○部分，業據被害人丁○○於警訊時指稱：「我和陳碧
      琳原本是男女及同居人關係，因我堅持提出分手，陳碧琳不甘心就開車到我家
      埋伏守候，等我一出家門要到超商（我家斜對面）購物之際，陳嫌即持預藏之
      水果刀（警方在現場查獲沾有血跡之兇刀）上前，想將我押往他的車上（
      DQ--5036號自小客車）我不從，雙方就發生拉扯，陳碧琳就腦羞成怒，跑進他
      的車內，倒了一杯硫酸衝向我，我就上前將他的手握住（持硫酸的手），雙方
      再度拉扯，硫酸就淋到我的雙手灼傷且跌倒在地上‧‧‧‧」等語（八十八年
      相字第四四六號相驗卷宗第十一頁）。於偵查時指稱：「當天我到對面雜貨店
      買東西，陳碧琳開車到店門口，他下車衝進雜貨店，手中拿著一盒東西（即兇
      刀）並從盒內拿出刀子威脅要我上車，我想情況不對我便和他在門口將僵持，
      後來陳碧琳又回到他車上拿了一杯硫酸，是圓形杯子高約二十公分左右，盛著
      ，要往我臉上潑，我用手抓者該杯硫酸，後來我被他推倒，硫酸潑到手和腳，
      ‧‧‧‧」等語（八十八年相字第四四六號相驗卷宗第第十六頁、第十七頁）
      。於原審審理時指稱：「當我去商店買東西，約過二分鐘，被告就拿一個長的
      盒子過來，打開盒子亮出刀子，叫我跟他出去，後來在門口，又要我上車，我
      們發生拉扯，他拉著我往車上駕駛座拿著一個杯子，坐勢要往我臉上潑，尚未
      潑，就被我抓住他的手，拉扯之間，硫酸潑出來，潑到我的手及腳，我慘叫一
      聲，就倒在地上，我哥哥聽到後就跑過來，我就很害怕的跑回去，把門口的小
      孩帶到樓上」、「他作勢要撥我，我拉住他的手，就潑到我。我尖叫一聲，拉
      扯間我跌倒，爬起來往家裡跑時，與我哥哥擦肩而過，‧‧‧‧」等語（八十
      八重訴十一卷宗第七十一頁、第一三○頁）。被告於原審調查時亦坦承案發當
      日下午四時許，先在新竹市某商店購買硫酸稀釋於玻璃杯中欲恐嚇被害人丁○○，且於偵查中供稱：「（為何硫酸會潑到丁○○？）因他爸爸和哥哥過來，
      我看他們過來才潑的，當時我有將刀子帶進超市內，後來叫她上車，她不肯我
      才又回車上，把刀放在車上，再將硫酸拿出來」、「我原本是要用硫酸潑丁○○，我再用車上的刀自殺：：」、「因丁○○騙我二百多萬，丁○○在外所欠
      的賭債我都替她還清，但她後來不與我交往，也不接我電話，我原本是要拿硫
      酸恐嚇她，若她不從，我則要用硫酸潑她，刀子是我準備自殺用的」等語（見
      八十八年度相字第四四六號相驗卷第十九頁反面、二十頁正、反面），足見被
      告於購置硫酸欲找被害人丁○○談判前，已決意若談判不成即持硫酸潑被害人
      丁○○，其有傷害之故意甚明，雖被害人丁○○係在與被告拉扯間遭硫酸濺及
      ，亦不違背被告原本普通之本意，被告所辯無非卸責之詞，不足採信。此外，
      復有扣案裝硫酸用之殘餘玻璃杯底座一只及被害人丁○○之驗傷診斷證明書一
      紙在卷可稽，並經原審命法警勘驗被害人丁○○之傷勢確認無訛，是被告傷害
      犯行明確，堪以認定。
（二）又被害人陳文生於右揭時地，遭被告以尖刀剌死乙節，迭據證人乙○○、陳家
      榮於警、偵訊及原審指述綦詳，且被害人陳文生確受有胸部上端中央部一處表
      淺刀剌傷、左胸部上端一處表淺刀剌傷、左胸外上部一處刀砍傷、左胸部下端
      近中央部一處刀剌傷、右下背部近腰處一處表淺刀割傷、左手臂背側近腕處一
      處表淺刀割傷等傷害，其中左胸部下端近中央部之刀剌傷深達十二公分，剌過
      胸部皮下及肌肉，穿過第六及第七肋間，切斷第七及第八肋骨，進入左胸腔內
      ，剌破心臟，因之造成兩側氣、血胸及心包囊積血，導致被害人陳文生失血過
      多，休克死亡之事實，此為被告所自承，並經臺灣新竹地方法院檢察署檢察官
      督同法醫師相驗後解剖確認無訛，製有勘驗筆錄、驗斷書、相驗屍體證明書及
      法務部法醫研究所鑑定書在卷可稽。被告雖辯稱其係因防衛過當傷及被害人陳
      文生，無殺人犯意云云。惟查證人陳家榮於偵查時證稱：「八十八年七月三十
      一日二十時四十分左右，在竹市○○路二十四號前超市前方，當時我女兒去店
      買東西，突然有一部白色自小客車開到超市前，我和我兒子說那傢伙又來了，
      我和我兒子一起站在我家門口看，後來看到陳碧琳拖著我女兒的手走出來，我
      兒子陳文生看到就跑到對面去，當時陳碧琳從超市走出來時，手中拿著刀子，
      我兒子把我女兒拉開後，想要打陳碧琳，我兒子是空手走過去，陳碧琳拿起刀
      子往我兒子身上刺，但刺幾刀我不清楚，他是以右手反手持刀平刺，但刺幾刀
      我不清楚，他是以右手反手持刀平刺，有看到他刺好幾下，我兒子倒地後，陳
      碧琳跑到車上要逃跑，我便拿起鐵條往他車前擋風玻璃打」等語（八十八年度
      相字第四四六號相驗卷宗第十八頁）。證人甲○○於警訊中證稱：「丁○○於
      右記時、地到我開設之商店購買啤酒和泡麵之際，陳碧琳突然駕駛ＤＱ─５０
      ３６號自小客停在商店門口，即迅速下車往店內走將丁○○拉住，往陳嫌車上
      拉走，丁○○不從。陳碧琳往丁○○他家望過去，有看丁○○他家門口有貯立
      幾個人，丁○○又不願跟他上車談判，陳嫌便憤怒的從車上拿了半透明液體，
      往丁○○身上潑灑，該透明液體潑完後，我見死者陳文生和他的父親上前往兇
      手陳碧琳這邊跑過來。陳文生和陳碧琳一碰面，不發一語，就互毆，我從櫃台
      望過去，死者和兇嫌都各持類似刀械東西，互相揮舞。我看見情況危急我就馬
      上撥電話報警，撥完電話我就看見死者躺在店門口，滿身是血。我看情況不對
      ，就將鐵門關下，關鐵門之際，我有看見凶嫌戊○○跳進他的車內坐著，之後
      我的鐵門就關下。我只聽到門外有汽車被砸毀的聲音」等語。其於警訊時雖稱
      有看到死者和兇嫌都各持類似刀械東西互相揮舞等語。然其於偵查中改證稱：
      「：：當時戊○○潑完硫酸後，陳文生太太進來叫我報案，並將她的小孩抱給
      我，於是我打電話報警，我電話還未講完，就聽到乙○○講要叫救護車：：」
      、「是打完第二通一一九才看到陳文生倒地」、「（陳文生倒地多久後，才看
      到戊○○坐在車上？）約在陳文生倒地一分鐘內，戊○○坐上車」、「（戊○○坐在車上時，有無看到有人敲他車玻璃？）那時候沒有看到」、「（你拉下
      鐵門後，有無聽到外面有何聲音？）當時我站在鐵門後面，聽到有玻璃破掉的
      聲音：：」（偵卷第十五頁正、反面、第七九頁反面至八一頁正面）、「（有
      無看到戊○○逃進車內情形？）我當時要關鐵門時，看見他跳到車上，但不知
      他車是否發動，也未注意他身上有無血跡」、「在警訊中載我有看見他二人各
      持類似刀械互相揮舞是不對的。因為我沒有看見他們剌殺情形」（相驗卷第一
      六頁正、反面）。於原審則證稱：「：：警訊關於死者與被告各持類似刀械東
      西互相打鬥不實在。因為我沒有看到，但警察說沒關係，叫我先簽名，其餘部
      分均實在」、「（關下鐵門後，有否聽到外面有聲音？）聽到玻璃破碎及救護
      車聲音」等語，其於警訊時所稱死者持類似刀械東西與被告互毆等語，已在偵
      查及原審作證時予以更正，參酌被告之供詞，自應以其更正後之供詞為可採。
      其對被害人陳文生係遭人剌倒在地後，被告才上車，嗣其拉下鐵門後方聽到玻
      璃破碎聲乙節述之甚詳，並與被告上開所辯過程相左，且被告於偵查中辯稱其
      因遭陳文生拿長約五、六十公分鐵條剌其左眼，沒有辦法才拿刀剌他（偵卷第
      五一頁正面）云云，嗣於原審又辯稱陳家榮拿鐵條，陳文生拿木棍云云，前後
      所供已不一致，況扣案鐵條長約一八七．七公分，業據原審當庭度量無訛，被
      害人陳文生若持之與被告對打，外加其旁尚有人相助，豈有輕易遭被告砍剌多
      刀之理？何況被告所受之傷勢係頭部外傷併顱骨骨折、左側硬腦膜下出血、左
      側外傷性蜘蛛膜下出血、頭皮撕裂傷、右手臂撕裂傷、左手前臂瘀傷、鞏膜破
      裂等傷害，當時亦被人以救護車送醫急救（見偵卷第六頁、第五十二頁）。其
      當時若係先遭陳文生等人打傷至此，應已身疲力竭，豈有仍具盛大氣力在對方
      人多勢眾之情形下持刀連刺陳文生死亡之理？足見被告所辯其係在車內遭受攻
      擊，車窗玻璃皆被打破，不得已而持刀恫嚇對方防衛己身云云，並非實在。
（三）又新竹市警察局第二公局專案查證報告表（偵卷第二十六頁）之偵查結果雖記
      載訪談新竹市○○路十八號、二六號屋主，命案未發生時陳文生及陳家榮徒手
      未帶武器追逐被告欲加毆打，並沿ＤＱ─五０三六號自小客車包抄被告，追至
      關東路十三號前將被告毆打成傷，被告情急之下打開自小客車車門取出水果刀
      ，朝陳文生身上亂剌等情，惟並未製作訪談筆錄，其真實性已非無疑。且證人
      即新竹市○○路十八號屋主丙○於原審到庭證稱其並未看到命案情形，於本院
      審理時亦到庭明白證稱：「我並沒有看到他們打架的經過。當時我是有聽到很
      吵雜，知道有在打架，我就趕緊把門關起來，並沒有看到案發時打架的情形。
      當時陳警員來查訪時，我確實也是跟他說我沒有看到打架的經過」等語（見本
      院九十年十二月二十八訊問筆錄）。；另證人即新竹市○○路二六號屋主己○○於台灣新竹地方法院檢察署八十八年度偵字第八二九一號案中證稱：「（案
      發當天，你有目擊到事件的經過否？）我看到的是，戊○○在元東商店門口與
      陳氏父子發生爭執，而戊○○的車子停在元東商店門口，而戊○○從他車子右
      側車門，自後繞到駕駛座，陳家榮當時有手持鐵條從戊○○的車頭繞到駕駛座
      ，用鐵條打他的車子，當時戊○○坐在駕駛座上發呆，而陳何滿妹則從家裏拿
      棍子，打戊○○車子後面的部位」、「（你有無看到陳家榮及陳文生追打戊○○？）我沒有看到」、「（陳家榮為何持鐵條攻擊戊○○的汽車？）因當時他
      持鐵條打車子時，陳文生已經倒在地上，可能是氣憤」、「（你確定在陳文生
      被剌倒地前，戊○○有無被陳氏父子追毆？）我是有看到陳氏父子二人有追圍
      戊○○，但是他二人並沒有打到戊○○，而是追到戊○○的右車門，一下子陳
      文生就倒在地上，這時候陳家榮才拿一根鐵條打戊○○的車子」、「（陳家榮
      在陳文生倒地之前，就已手持鐵條，你有看到陳家榮以鐵條攻擊戊○○身體？
      ）沒有」等語。足見前開警員查證報告記載被告係遭陳家榮、陳文生毆打成傷
      ，情急之下而持水果刀亂剌乙節並非實在。且證人己○○前開證詞，亦與證人
      甲○○證述吻合，適足認定被害人陳文生被剌倒地後，被告方才坐上其自用小
      客車。
（四）此外，復有扣案尖刀一把暨現場照片四幀在卷可資佐證，而扣案尖刀經送內政
      部警政署刑事警察局鑑驗結果，其上血跡ＤＮＡ與被害人陳文生血液之ＤＮＡ
      型別相符，有該局（八八）刑醫字第七六四六八號鑑驗書附卷可參。而扣案尖
      刀為金屬製不鏽鋼刀，刀刃為單面，末端甚尖，刀長三五．四公分，刀刃長二
      三．三公分，刀最寬處為三．三公分，刀柄長十二．一公分，此經法醫師量度
      後載於鑑定書內，並有照片附卷可按。以之刺往人之胸部，足生死亡結果，為
      一般人所明知，詎被告竟仍持向被害人要害部分之胸部連續砍剌，造成被害人
      左胸部下端近中央部一刀剌傷深達十二公分，剌過胸部皮下及肌肉，穿過第六
      及第七肋間，切斷第七及第八肋骨，進入左胸腔內，剌破心臟，因之造成兩側
      氣、血胸及心包囊積血，導致被害人陳文生失血過多休克死亡，益見其用力甚
猛，而欲置陳文生於死地，其有殺人之故意甚明，辯護人為被告辯護稱其僅有
      傷害故意云云，尚非可採。綜上，本件事證明確，被告犯行應堪認定。
二、核被告戊○○所為，係犯刑法第二百七十七條第一項之傷害罪、第二百七十一條
    第一項之殺人罪。其所犯上開二罪，犯意各別，罪名不同，應分論併罰。原審認
    被告罪證明確，予以論罪科刑，固非無見，惟查判決認被告戊○○所犯傷害及殺
    人罪部分，係犯意各別，罪名不同，應分論併罰，惟於犯罪事實卻未具體載明被
    告在傷害丁○○之後，係如何另行起意，萌生殺害陳文生之犯意，又關於傷害丁○○部分，被告所使用之裝硫酸用玻璃杯，犯後已破損僅剩殘餘底座部分，因已
    不堪使用，無經濟價值，無宣告沒收之必要，原判決認係殘餘玻璃瓶一只，且認
    係被告所有供本件犯罪所用之物，而依刑法第三十八條第一項第二款規定宣告沒
    收，均有未當。本件被告提起上訴仍執陳詞辯稱伊係在車內先遭被害人陳文生等
    人攻擊，車窗玻璃皆被打破，不得已而持刀恫嚇對方，伊無殺人犯意云云，其上
    訴無理由。檢察官依據告訴人之聲請提起上訴，指稱被告傷害丁○○部分係犯重
    傷害罪云云。惟查使人受重傷未遂與普通傷害之區別，應以加害時有無致人重傷
    之故意為斷。至於被害人受傷之部位以及加害人所用之兇器，有時雖可藉為認定
    有無重傷故意之心證，究不能據為絕對之標準（最高法院五十五年度台上字第一
    七０三號判例參照）。本件被告係將硫酸裝入玻璃杯之內，作勢欲潑丁○○，陳
    女見狀即用手抓住玻璃杯，惟仍遭戊○○以硫酸濺及陳女手、腳，致陳女受有右
    手臂、左手臂、左腿遭硫酸濺及而燒傷等情，業據被害人丁○○陳述明確，有如
    上述。以當時情形被告已將硫酸裝入玻璃杯之內，若其有重傷害陳女之故意，自
    可逕以玻璃杯內之硫酸潑向陳女之臉部或胸部等要害，應無放任而僅在拉扯之間
    濺傷及陳女手臂及腿部之理，足見被告加害時並無致人重傷之故意，僅具有普通
    傷害之犯意而已，檢察官此部分上訴及對於被告殺害陳文生部分認原審量刑過輕
    云云，上訴雖均無理由，惟原判決既有可議之處，自應撤銷改判。爰審酌被告犯
    罪之動機、手段、犯罪時所受之刺激及犯罪後猶飾詞避就，尚未與被害人家屬達
    成民事和解等情狀，就被告所犯殺人罪部分，量處有期徒刑十二年，又被告所犯
    殺人罪，依其犯罪之性質，認有宣告褫奪公權之必要，爰併依刑法第三十七條第
    二項之規定宣告褫奪公權八年。所犯傷害罪部分，量處有期徒刑一年，並定其應
    執行為有期徒刑十二年六月，褫奪公權八年。扣案之尖刀一把，係被告所有供本
    件犯罪所用之物，此據被告陳明在卷，爰依刑法第三十八條第一項第二款規定宣
    告沒收。扣案搖遮陽棚用之鐵條一支，為證人甲○○所有，且與被告本件犯行無
    關，自不得為沒收之諭知，附此敘明。至於扣案之被告所有裝硫酸用之殘破玻璃
    杯底座一只，因已破損僅剩部分殘留而不堪使用，既已無經濟價值，爰不予宣告
    沒收，併予敘明。
據上論斷，應依刑事訴訟法第三百六十九條第一項前段、第三百六十四條、第二百九
十九條第一項前段，刑法第二百七十一條第一項、第二百七十七條第一項、第五十一
條第五款、第三十七條第二項、第三十八條第一項第二款，罰金罰鍰提高標準條例第
一條前段，判決如主文。
本案經檢察官蔡瑞宗到庭執行職務。
中      華      民      國    九十一    年      一      月     十七     日
                              臺灣高等法院刑事第十七庭
                                  審判長法  官  陳  正  雄
                                        法  官  許  宗  和
                        法  官  許  錦  印
右正本證明與原本無異。
傷害部分不得上訴。
其餘部分如不服本判決應於收受送達後十日內向本院提出上訴書狀，其未敘述上訴之
理由者並得於提起上訴後十日內向本院補提理由書（均須按他造當人之人數附繕本）
                                        書記官  楊  妙  恩
中    華    民    國     九十一   年      一        月       十八     日
附錄本判決論罪科刑法條全文：
刑法第二百七十一條：
殺人者，處死刑、無期徒刑或十年以上有期徒刑。
刑法第二百七十七條第一項：
傷害人之身體健康者，處三年以下有期徒刑、拘役或一千元以下罰金。
